臺灣高雄地方法院刑事判決　　　96年度易字第69號
公　訴　人　臺灣高雄地方法院檢察署檢察官
被　　　告　丙○○
　　　　　　丁○○
上列被告等因詐欺等案件，經檢察官提起公訴（95年度偵字第17
409 號），本院判決如下：
    主  文
丙○○犯非法由自動付款設備取財罪，處有期徒刑肆月，如易科
罰金，以銀元佰元（即新台幣玖佰元）折算壹日，減為有期徒
刑貳月，如易科罰金，以銀元佰元（即新台幣玖佰元）折算壹
日。
丁○○無罪。
    事  實
一、丙○○於民國94年12月8 日上午11時許，前往位於高雄市○○區○○路413 號再生勒戒診所（下稱再生診所），遞送飲
    料、午餐與於上開診所擔任護士之前女友丁○○，而在再生
    診所診所前紅磚道上，拾獲該診所負責人乙○○醫師所遺失
    之名下臺灣郵政股份有限公司（下稱臺灣郵政）民壯郵局帳
    號00000000000000號帳戶之提款卡，該提款卡套內並夾附書
    寫密碼之紙條，竟意圖為自己不法之所有，將之侵占入己。
    並基於意圖為自己不法所有，旋於同日下午1 時58分許，在
    設於高雄縣岡山鎮○○○路36號（起訴書誤載為柳東街）之
    華僑商業銀行股份有限公司（下稱華僑銀行）附設之自動付
    款設備前，持該提款卡插入該自動付款設備，依所附紙條之
    記載輸入密碼，接續5 次提領乙○○所有之存款共新臺幣（
    下同）10萬元，復接續於翌日凌晨2 時38分許，持上開提款
    卡至址設高雄市三民區○○○路之義民郵局附設之自動付款
    設備前，接續3 次提領乙○○所有存款共9 萬9 千元，而以
    不正方法自上開自動付款設備盜領乙○○所有之存款共計19
    萬9 千元得逞。嗣因乙○○發現該提款卡遺失而報警處理，
    始循線查悉上情。
二、案經高雄市政府警察局三民第二分局報告臺灣高雄地方法院
    檢察署檢察官偵查起訴。
    理  由
壹、證據能力之認定：
一、按被告以外之人於審判外之言詞或書面陳述，除法律有規定
    者外，不得作為證據，刑事訴訟法第159 條固定有明文，惟
    被告以外之人於審判外之陳述，雖不符同法第159 條之1 至
    之4 規定，而經當事人於審判程序同意作為證據，法院審酌
    該言詞陳述或書面陳述作成時之情況，認為適當者，亦得為
    證據。又當事人、代理人或辯護人於法院調查證據時，知有
    第159 條第1 項不得為證據之情形，而未於言詞辯論終結前
    聲明異議者，視為有前項之同意，此亦據同法第159 條之5
    規定甚明。查證人即被害人乙○○警詢陳述、證人即共同被
    告丁○○警詢、偵查及本院審判中之陳述對共同被告丙○○
    而言，證人即共同被告丙○○警詢、偵查及本院審判中之陳
    述對共同被告丁○○而言，均為被告以外之人於審判外之陳
    述；且卷附高雄市政府警察局三民第二分局受理刑事案件報
    案三聯單1 紙、郵政存簿儲金簿內頁影本1 份，亦為司法警
    察、郵局人員等被告以外之人於審判外之書面陳述，均屬於
    傳聞證據，惟檢察官及被告丙○○、丁○○於本院準備程序
    及審判程序均不爭執其證據能力並同意引為證據，本院審酌
    上開言詞陳述即書面陳述作成時之證據取得過程並無瑕疵，
    認以之作為證據應為適當，依刑事訴訟法第159 條之5 第1
    項之規定，得為證據，而有證據能力。
二、按照片之性質固有證據與非供述證據之爭論，然審酌照片係
    傳達照相當時現場情況，而透過照片傳達的情形與現場真實
    情形，在內容上的一致性，透過機械的正確性來加以保障，
    換言之，照片並不存在人對現實情形的知覺、記憶所經常發
    生的表現錯誤。是卷附提款機監視錄影內容翻拍照片3 幀，
    性質係非供述證據，並無傳聞法則之適用，且於此亦別無證
    據證明上開蒐證照片有經偽造變造之情形，自有證據能力。
貳、有罪部分：
一、上揭事實，業據被告丙○○於警訊、偵查中及本院審理時坦
    承不諱，核與被害人乙○○於警詢、偵查中指述之情節大致
    相符（偵卷第11至14頁），並有卷附高雄市政府警察局三民
    第二分局受理刑事案件報案三聯單1 紙（警卷第9 頁）、郵
    政存簿儲金簿內頁影本1 份（警卷第17至20頁）、提款機監
    視錄影內容翻拍照片3 幀（警卷第16、21頁）可資佐證，被
    告丙○○上開自白核與事實相符，洵堪採為論罪科刑之依據
    ，本案事證已甚明確，被告丙○○上開侵占遺失物及非法由
    自動付款設備取財之犯行，均堪以認定，應予依法論科。
二、按被告丙○○行為後，刑法業於94年2 月2 日修正公布部分
    條文，並於95年7 月1 日施行（以下簡稱現行刑法，95年7
    月1 日施行前之刑法簡稱修正前刑法）。依現行刑法第2 條
    第1 項規定：「行為後法律有變更者，適用行為時之法律。
    但行為後之法律有利於行為人者，適用最有利於行為人之法
    律。」。又本次修正涵蓋之範圍甚廣，故比較新舊法時，應
    就罪刑有關之共犯、牽連犯、連續犯、有無累犯加重、自首
    減輕暨其他法定加減原因與加減例等一切情形，綜其全部罪
    刑之結果而為比較，復有最高法院95年5 月23日95年度第8
    次刑庭會議決議可資參照。經查：
  (一)修正前刑法第33條第5 款規定「罰金：1 元以上。」，且被
    告行為時之罰金罰鍰提高標準條例第1 條前段規定：「依法
    律應處罰金、罰鍰者，就其原定數額得提高為2 倍至10倍」
    、第3 條規定：「依本條例提高罰金罰鍰之法律及其倍數由
    主管院定之」、第5 條則規定：「第1 條所定得提高倍數之
    規定，於本條例修正後制定之法律，不適用之；本條例修正
    前公布之法律，於本條例修正後修正其罰金罰鍰數額或法律
    經全部修正而其罰金罰鍰數額未予變更者，亦同。」，又刑
    法所定提高罰金本刑之數額（單位為銀元），業經主管院核
    定提高為10倍，並自72年8 月1 日施行。至被告行為後，現
    行刑法第33條第5 款規定「罰金：新臺幣1 千元以上，以百
    元計算之。」，95年6 月14日公布施行之刑法施行法第1 條
    之1 亦規定：「中華民國94年1 月7 日刑法修正施行後，刑
    法分則編所定罰金之貨幣單位為新臺幣。94年1 月7 日刑法
    修正時，刑法分則編未修正之條文定有罰金者，自94年1 月
    7 日刑法修正施行後，就其所定數額提高為30倍。但72年6
    月26日至94年1 月7 日新增或修正之條文，就其所定數額提
    高為3 倍」，則被告丙○○行為時與行為後之法律，就罰金
    刑之提高數額已有不同。查：刑法第339 條之2 第1 項非法
    由自動付款設備取財罪之法定刑為「3 年以下有期徒刑、拘
    役或1 萬元以下罰金」，則依修正前刑法，罰金刑部分經提
    高並折算為新臺幣後，最高可罰新臺幣3 萬元，最低則為新
    台幣30元；如依現行刑法，因上開條文規定，係72年6 月26
    日之後所訂定，故罰金部分應提高為3 倍，即最高可罰新台
    幣3 萬元，最低應罰新台幣1 千元。則又刑法第337 條侵占
    遺失物罪之法定刑為「5 百元以下罰金」，則依被告修正前
    刑法，罰金刑部分經提高並折算為新臺幣後，最高可罰新臺
    幣1 萬5 千元，最低則為新台幣30元。如依現行刑法，因刑
    法第337 條規定係72年6 月26日前所訂定，故罰金部分應提
    高為30倍，即最高可罰新台幣1 萬5 千元，最低應罰新台幣
    1 千元。據上比較結果，應以被告行為時法即修正前刑法所
    規範之罰金刑，對其較為有利。
  (二)修正後之刑法刪除第55條關於牽連犯之規定，而被告丙○○
    所犯上開侵占遺失物與非法由自動付款設備取財2 罪間，有
    方法、目的之牽連關係，依修正前刑法之規定，應從一重處
    斷；惟現行刑法，既已刪除牽連犯之規定，則所犯上述各罪
    ，應依數罪併罰之規定分論併罰。則以修正前刑法之規定較
    有利於被告。
  (三)就修法前後易科罰金折算標準之比較而言：修正前刑法第41
    條第1項 前段規定：「犯最重本刑為5 年以下有期徒刑以下
    之刑之罪，而受6 個月以下有期徒刑或拘役之宣告，因身體
    、教育、職業、家庭之關係或其他正當事由，執行顯有困難
    者，得以1 元以上3 元以下折算1 日，易科罰金。」，又易
    科罰金折算標準，依廢止前罰金罰鍰提高標準條例第2 條前
    段規定，就其原定數額提高為1 百倍折算1 日，即以銀元3
    百元（即新臺幣9 百元）折算為1 日。惟現行刑法第41條第
    1 項前段則將易科罰金之折算標準修正為得以新臺幣1 千元
    、2 千元或3 千元折算1 日，易科罰金。經比較結果，以修
    正前刑法之規定，較有利於被告丙○○。
  (四)綜上比較結果，本件顯以修正前刑法之規定較有利於被告丙○○，揆諸上揭說明，應一體適用修正前刑法之規定，予以
    論處。
三、按刑法第339 條之2 所謂之「自動付款設備」，係指於銀行
    體系中，於特定之約定條件成就下，由電腦或電子設備依一
    定程式指令，自動執行提供一定金額之現款提領或轉帳之自
    動櫃員機；條文稱付款設備，原係立於該機器設置人（銀錢
    業者一方）所使用之稱謂，其就一般持卡人而言，則屬提款
    設備或領款設備之性質。被告丙○○意圖為自己不法之所有
    ，先將拾獲之被害人之物侵占入己，又意圖為自己不法之所
    有，在未得被害人之同意之下，即擅自以輸入上開提款卡密
    碼指令之不正方式，自銀行自動櫃員機之自動付款設備取得
    現金，使該自動付款設備辨識系統對真正持卡人之識別陷於
    錯誤而交付金錢，核被告丙○○所為，係犯修正前刑法第33
    7 條侵占遺失物罪及同法第339 條之2 第1 項非法由自動付
    款設備取財罪。被告雖持被害人之郵局金融卡先後於相隔1
    日之時間，至華僑銀行、義民郵局之自動提款機提領現金共
    計8 次，然係受限於金融機構每次、每日提款金額限制所致
    ，始未能一次將金額提領完畢，且其前後提款之時間、地點
    密接，可認係基於一個犯罪之故意，於時間緊接、地點相近
    之情況下，透過數個提領舉動，以遂行其犯意，且被告主觀
    上對於該數個提領舉動，不過為其犯罪行為之一部，此部分
    係屬接續犯，應僅成立一非法由自動付款設備取財罪，公訴
    意旨認被告丙○○分別於上開華僑銀行、義民郵局之自動付
    款設備領取被害人存款之行為，應係基於概括犯意，先後2
    次以不正方法由自動付款設備取得他人財物，而論以連續犯
    ，容有誤解。又其所犯上開2 罪間，有方法結果之牽連關係
    ，應依修正前刑法第55條前段之規定，從一重之非法由自動
    付款設備取財罪處斷。爰審酌被告因一時貪念，任意侵占他
    人財物，進而納為己用，增加被害人尋回被害財物之困難性
    ，復由自動櫃員機盜領被害人之存款，所為已經侵害被害人
    之財產法益，其雖與被害人達成和解，有卷附高雄市三民區
    調解委員會調解書1 紙（偵卷第19頁）可憑，然迄今均未清
    償完畢，業據其於本院審理中自承在卷及被害人於偵查中證
    述明確，被害人所遭受損害尚未完全填補，被告丙○○自應
    受相當之刑事非難；惟念其並無前科紀錄，有臺灣高雄地方
    法院檢察署刑案資料查註紀錄表、臺灣高等法院被告前案紀
    錄表各1 份在卷可按，素行良好，且犯後坦承犯行，態度尚
    佳，暨其犯罪之動機、手段等一切情狀，量處如主文所示之
    刑，並諭知如主文所示易科罰金之折算標準。末按「中華民
    國九十六年罪犯減刑條例」業經總統於96年7 月4 日公布，
    同年7 月16日施行，本件被告犯罪時間，係在96年4 月24日
    以前，且其所犯罪名與宣告刑，經核符該條例第2 條第3 款
    規定，且無第3 條所列不予減刑之情形，本件即應於減刑後
    ，依同條例第7 條規定於判決主文同時諭知其宣告刑及減得
    之刑，併諭知易科罰金之折算標準，以示懲儆。
貳、無罪部分：
一、公訴意旨另以：被告丁○○與被告丙○○係男女朋友關係，
    被告丁○○受僱於被害人乙○○經營之再生診所擔任護理人
    員。緣被告丙○○於前開時、地拾獲被害人所遺失之上揭提
    款卡，惟該提款卡內並未附有記載密碼之字條，被告丙○○
    將該提款卡侵占入己後，復為被告丁○○所知悉。而因被害
    人曾委託被告丁○○持該提款卡提款，並口頭告以提款卡密
    碼，被告丁○○因而知悉該提款卡密碼，竟與被告丙○○共
    同基於意圖為自己不法所有之概括犯意聯絡，告知被告丙○○前開提款卡密碼，被告丙○○遂於同日下午1 時58分許，
    至上開華僑銀行附設之自動付款設備，持該提款卡插入該自
    動付款設備，輸入被告丁○○轉告之密碼，以不正方法自上
    開自動付款設備接續5 次提領被害人所有之存款共10萬元；
    又於同年月9 日凌晨2 時38分許，至前開義民郵局附設之自
    動付款設備，以相同方式接續3 次提領被害人所有存款共9
    萬9 千元。因認被告丁○○共同涉犯刑法第33 9條之2 第1
    項之非法由自動付款設備取財罪嫌等語。
二、按被告未經審判證明有罪確定前，推定其為無罪；犯罪事實
    ，應依證據認定之，無證據不得認定犯罪事實。又不能證明
    被告犯罪或其行為不罰者，應諭知無罪之判決，刑事訴訟法
    第154 條、第301 條第1 項分別定有明文。次按事實之認定
    ，應憑證據，如未能發現相當證據，或證據不足以證明，自
    不能以推測或擬制之方法，為裁判基礎；且認定不利於被告
    之事實須依積極證據，苟積極證據不足為不利於被告事實之
    認定時，即應為有利於被告之認定；另認定犯罪事實所憑之
    證據，雖不以直接證據為限，間接證據亦包括在內，然而無
    論直接證據或間接證據，其為訴訟上之證明，須於通常一般
    之人均不致有所懷疑，而得確信其為真實之程度者，始得據
    為有罪之認定，倘其證明尚未達到此一程度，而有合理之懷
    疑存在而無從使事實審法院得有罪之確信時，即應由法院為
    諭知被告無罪之判決（最高法院40年台上字第86號、30年台
    上字第816 號、76年台上字第4986號分別著有判例參照）。
三、公訴意旨認被告丁○○涉犯上開罪嫌，無非以被告丁○○於
    警詢、偵查中之供述、證人即被害人乙○○於警詢、偵查中
    之證述及卷附郵政存簿儲金簿內頁影本1 份（警卷第17至20
    頁）等為其論據。訊據被告丁○○固坦認與被告丙○○曾為
    男女朋友關係，於94年9 月份起受僱於被害人於再生診所內
    擔任護士及前曾為被害人提領郵局款項等情（偵卷第10頁）
    ，然堅決否認有何共同非法由自動付款設備取財之犯行，並
    辯稱：伊與被告丙○○於94年7 月間即已分手，被害人雖曾
    請伊幫忙持上開郵局提款卡領取款項，然被害人確實有將該
    提款卡之密碼書寫於白色便條紙，連同該提款卡交付給伊，
    伊領取款項後，即將提款卡、便條紙交還被害人。伊根本不
    知被告丙○○撿到被害人之提款卡一事，亦未曾將提款卡密
    碼告知被告丙○○，且被害人亦僅請伊領過款項1 次，伊亦
    不可能於領款後隨即將密碼記住等語（院卷第24頁）。經查
    ：被告丁○○受僱於證人乙○○於再生診所內擔任護士，且
    證人乙○○曾於94年10月25日委託被告丁○○持上開提款卡
    領取款項等情，業據被告丁○○供承在卷，核與證人乙○○
    於警詢、偵查中所證情節相符，並有卷附郵政存簿儲金簿存
    摺內頁存提款紀錄為憑，此部分事實堪以認定。證人乙○○
    雖於警詢及偵查中均證稱其提款卡內並未夾有書寫密碼之小
    白紙，其請被告丁○○領款時係以口頭告知密碼，並未書寫
    等語（偵卷第14、19頁）。惟共同被告丙○○業已於警詢及
    本院審理中均供稱：伊撿到證人乙○○之提款卡時，其內已
    夾有書寫密碼之白色字條，伊係依該字條所載密碼提款，被
    告丁○○並未告知伊密碼等語（警卷第3 頁、院卷第61頁）
    ，且核其前後所供情節，尚屬一致而無矛盾；而衡以被告丁○○供稱與被告丙○○於94年7 月間業已分手（院卷第24頁
    ），適與被告丙○○於本院審理中供稱伊撿到證人乙○○之
    提款卡時，與被告丁○○已非男女朋友，當時伊2 人已分手
    約半年多（院卷第100 頁）等情相符，被告丁○○嗣後更另
    行結交男友即案外人洪澄宗，並於95年12月25日與洪澄宗結
    婚，有卷附戶籍謄本1 紙可憑，該等情事亦為被告丙○○所
    知悉，有被告丙○○最後審判期日供詞可憑（院卷第101 頁
    ），再被告丙○○與被告丁○○分手之原因係因吵架乃不歡
    而散，亦據被告丙○○於本院審理時供明在卷（院卷第101
    頁），則被告丙○○對被告丁○○棄其而去並另與他人結婚
    ，主觀上已甚有可能心存怨懟，果被告丁○○確與其共同犯
    案，被告丙○○自更無於審判中再次飾詞迴護被告丁○○之
    理，被告丙○○所為上開供詞，應屬可信。復參以提款卡之
    密碼為數字之組合，果非長期接觸或刻意反覆背頌，本難於
    一時間予以記憶，證人乙○○前後既僅於94年10月25日委託
    被告丁○○領款1 次，此為證人乙○○結證在卷（偵卷第18
    頁），被告丁○○於突然之間受證人乙○○委託領取款項，
    為避免於領款時臨時忘記密碼，而由證人乙○○書寫提款密
    碼交付與被告丁○○，於日常生活經驗中亦可能發生；況證
    人乙○○已為高齡將近90歲之人，有其基本資料附於警詢筆
    錄可稽，其身為診所醫生，業務繁忙，對該究竟有無以紙筆
    書寫、於取回提款卡後有無將該字條取出銷燬等領款細節，
    本可能因其他生活事件之影響而未能清楚記憶，此由其於偵
    查中尚且無法明確證稱其提款卡係置放於何處可參（偵卷第
    18頁），則其縱以往未有將密碼書寫於字條之習慣，然其證
    稱委託被告丁○○領款時係以口頭告知密碼並未書寫於字條
    等情，果否符合實情，實有疑義。又被告丁○○為證人乙○○領取款項，既為偶然之事件，且該等領款時間，距被告丙○○盜領證人乙○○之款項已近2 月，被告丁○○亦顯無可
    能事前即預知被告丙○○可能拾獲證人乙○○之提款卡而特
    意加以記憶或將該等密碼私下紀錄，而於事後提供與被告丙○○知悉。況被告丙○○於領款之際既已早與被告丁○○分
    手，被告丁○○亦顯缺乏因男女親密情誼而故意提供密碼之
    犯罪動機，被告丁○○辯稱係證人乙○○將密碼書寫於字條
    上並夾於提款卡內等情，尚屬可採。再者，被告丁○○辯稱
    伊與被告丙○○分手後，因被告丙○○仍冀圖挽回感情，仍
    不時前往再生診所遞送餐飲等情（院卷第24頁），亦與被告
    丙○○供承94年12月8 日當日，係送午餐至再生診所給被告
    丁○○，於在診所外等待被告丁○○之際，拾獲證人乙○○
    之提款卡等語相符（院卷第100 頁），其2 人所供上情，亦
    無何違常之處，且證人乙○○亦未能明確指證其提款卡於遺
    失前係置放於何處，業如前述，是本件被告丙○○確係基於
    挽回戀情之動機，前往再生診所遞送餐飲，而於偶然之際拾
    獲證人乙○○之提款卡，堪可認定，實亦難據此巧合逕認被
    告丁○○有與被告丙○○共謀領款之情。況本件公訴人亦未
    再提出其他佐證證明被告丁○○有何與被告丙○○事前共謀
    、事中提供密碼或事後分贓之情，本件確難排除證人乙○○
    前於94年10月25日委託被告丁○○領款之際，將密碼書寫於
    紙條上並夾於放置提款卡之套子內，嗣於被告丁○○歸還時
    未予取出，而於94年12月8 日之前某時，於出入診所之際不
    慎遺落，恰為被告丙○○為挽回其與被告丁○○之戀情乃前
    往再生診所並偶然拾獲之可能，是公訴人此部分所指，尚有
    疑義，無從使本院形成被告丁○○確與被告丙○○共為上開
    非法由自動付款設備取財犯行之確信心證。此外，本院亦復
    查無其他積極證據足資審認被告丁○○有何公訴人所指之前
    開犯行，揆諸首揭法條及判例意旨，自屬不能證明被告丁○○犯罪，爰為被告丁○○無罪之諭知。
據上論斷，應依刑事訴訟法第299 條第1 項前段、第301 條第1
項，修正前刑法第2 條第1 項前段、第339 條之2 第1 項、第33
7 條、第55條前段、第41條第1 項前段，罰金罰鍰提高標準條例
第1 條前段、廢止前罰金罰鍰提高標準條例第2 條，中華民國九
十六年罪犯減刑條例第2 條第1 項第3 款、第7 條，判決如主文
。
本案經檢察官甲○○到庭執行職務。
中　　華　　民　　國　　96　　年　　12　　月　　17　　日
              刑事第十三庭  審判長法　官  黃惠玲
                                  法  官  蔣志宗
                                  法  官  黃苙荌
以上正本證明與原本無異。
如不服本判決應於收受本判決後10日內向本院提出上訴書狀，並
應敘述具體理由，如未敘述上訴理由者，應於上訴期間屆滿後20
日內補提理由書狀於本院（均須按他造當事人之人數附繕本）「
切勿逕送上級法院」。
中　　華　　民　　國　　96　　年　　12　　月　　18　　日
　　　　　　　　　　　　　　　　 書記官  郭育秀
附錄本判決論罪之法條：
中華民國刑法第337條
意圖為自己或第三人不法之所有，而侵占遺失物、漂流物或其他
離本人所持有之物者，處5 百元以下罰金。
中華民國刑法第339條之2
意圖為自己或第三人不法之所有，以不正方法由自動付款設備取
得他人之物者，處3 年以下有期徒刑、拘役或1 萬元以下罰金。
以前項方法得財產上不法之利益或使第三人得之者，亦同。
